---
title: "Uvod u primjenu GIS-a i programskog jezika R u prostornim analizama"
author: "Dino Bečić, mag.geogr."
date: "`r Sys.Date()`"
site: bookdown::bookdown_site
output:
  html_document:
    toc: true
    toc_depth: 2
    number_sections: true
---

# Uvod

<div style="text-align:justify;">

Analiza i materijali predstavljeni su u sklopu dvodnevne radionice "Uvod u primjenu GIS-a i programskog jezika R u prostornim analizama", u organizaciji Hrvatskog statističkog društva i Kluba R. Radionica je osmišljena kako bi sudionike upoznala s osnovama GIS-a i vrstama prostornih podataka, te ih potom uvela u naprednije eksplorativne analize prostornih podataka.

Cilj ove bookdown knjige je pružiti resurse za proširivanje znanja u području prostorne analitike, kombinirajući temeljne koncepte GIS-a i napredne tehnike prostorne analize u R-u. 

Knjiga služi kao nadopuna sadržaju radionice, sa specifičnim naglaskom na:

    Osnovne znanja o GIS-u i strukturama prostornih podataka,
    Primjene prostornih analiza,
    Integraciju naprednih analiza u R-u kroz praktične primjere.

Knjiga je koncipirana kao izvor informacija koji će se kontinuirano nadopunjavati, nudeći  korisnicima temeljno znanje o GIS-u, ali i vodiče koji im mogu poslužiti kao uvod u napredne prostorne analize.

</div>

# Prvi dio programskog koda

```{r Kod_1, include=TRUE}
# Učitavanje svih potrebnih biblioteka za ovaj projekt
library(sf)         # Biblioteka za rad s prostornim podacima (shapefiles, geometrija)
library(ggplot2)    # Biblioteka za naprednu vizualizaciju podataka
library(dplyr)      # Biblioteka za manipulaciju i filtriranje podataka
library(readxl)     # Biblioteka za čitanje podataka iz Excel datoteka
library(corrplot)   # Biblioteka za vizualizaciju korelacijskih matrica
library(spdep)      # Biblioteka za izračunih prostorne autokorelacije

# Postavljanje radnog direktorija
setwd("C:/Users/dbecic/OneDrive - Grad Zagreb/Desktop/R Projects/RAnaliza/Data")

# Dohvaćanje popisa svih .shp datoteka u radnom direktoriju
shp_files <- list.files(pattern = "\\.shp$")  # Pretražuje datoteke koje završavaju na .shp

# Iteracija kroz sve pronađene shapefile datoteke
for (file in shp_files) {
  object_name <- tools::file_path_sans_ext(file)  # Uklanja ekstenziju
  assign(object_name, st_read(file))             # Dinamičko učitavanje shapefile-a
}

# Prikaz podataka
summary(Katastar)  # Prikazuje osnovne informacije o shapefile objektu (zamijenite 'Katastar')

# 3. Vizualizacija prostornih podataka
# plot() prikazuje geometriju prostornih slojeva koristeći osnovne alate u R-u
# "geometry" je Kljuc stupca u sf objektu koji sadrži informacije o geometriji
plot(Katastar["geometry"], main = "KO_Kljuc")  # Dodaje naslov grafu koristeći main = "Naslov"


# 4. Učitavanje statističkih podataka iz Excel datoteke
# Definira Kljuc Excel datoteke koja sadrži dodatne informacije o nekretninama
excel_data <- "Nekretnine_Izvjesce.xlsx"

# Koristi funkciju read_excel() za učitavanje podataka iz Excel datoteke u tablični format
Nektretnine <- read_excel(excel_data)


# 5. Spajanje prostornih podataka s tabličnim podacima
# Funkcija left_join() spaja dva podatkovna okvira na temelju zajedničkog atributa
# "KEY" je zajednički ključ koji povezuje podatke iz Excel datoteke i shapefile-a
Katastar <- Katastar %>%
  left_join(Nektretnine, by = "KEY")


# 6. Računanje broja objekata u katastarskim općinama
# Dodaje nove stupce u podatke koji broje objekte unutar svake katastarske općine
Katastar <- Katastar %>%
  mutate(
    # Koristi funkciju st_intersects() za identifikaciju presjeka geometrija
    # lengths() računa broj objekata koji se nalaze unutar svake općine
    Count_Bus = lengths(st_intersects(Katastar, Bus)),         # Broji autobuse
    Count_Ljekarna = lengths(st_intersects(Katastar, Ljekarna)), # Broji ljekarne
    Count_Skola = lengths(st_intersects(Katastar, Skola)),     # Broji škole
    Count_Tramvaj = lengths(st_intersects(Katastar, Tramvaj)), # Broji tramvaje
    Count_Vrtic = lengths(st_intersects(Katastar, Vrtic))      # Broji vrtiće
  )


# 7. Osnovna vizualizacija broja autobusa po katastarskim jedinicama
# Koristi ggplot2 za vizualizaciju prostornih podataka
ggplot(Katastar) +
  geom_sf(aes(fill = Count_Bus)) +                 # Boji prostorne jedinice prema broju autobusa
  theme_minimal() +                                # Primjenjuje minimalistički stil grafa
  labs(title = "Broj Autobusa po Katastarskoj jedinici", fill = "Autobusi")  # Dodaje naslov i legendu


# 8. Vizualizacija s prilagođenim gradijentom boja
# Dodaje gradijent boja od crvene (malo autobusa) do tamnoplave (mnogo autobusa)
ggplot(Katastar) +
  geom_sf(aes(fill = Count_Bus)) +                 
  scale_fill_gradient(low = "red", high = "darkblue") +
  theme_minimal() +
  labs(
    title = "Broj Autobusa po Katastarskoj jedinici",
    fill = "Autobusi"
  )


# Linearni model je jednostavna metoda koja koristi jednu varijablu, poput vremena, za predviđanje trenda
# Linearni model za projekciju cijena
# Cilj: Predviđanje buduće cijene na temelju prošlih cijena.
# Ulazne varijable: Samo godine (2021, 2022, 2023).
# Rezultat: Model daje cijenu za 2024. na temelju povijesnog trenda.
# Ograničenje: Gleda samo prošle godine i ignorira druge faktore (npr. škole, tramvaje, vrtiće).

# 9. Projekcija cijena za 2024. godinu
# Dodaje novi stupac koji predviđa cijene nekretnina za 2024. godinu koristeći linearni model
Katastar <- Katastar %>%
  rowwise() %>%  # Omogućuje da se operacije izvode red po red
  mutate(
    MEDIJALNA_CIJENA_EUR_24 = {
      # Definira ulazne podatke za regresijski model (godine i cijene)
      years <- c(2021, 2022, 2023)
      prices <- c(MEDIJALNA_CIJENA_EUR_21, MEDIJALNA_CIJENA_EUR_22, MEDIJALNA_CIJENA_EUR_23)
      
      # Kreira linearni model koji predviđa cijenu na temelju godina
      fit <- lm(prices ~ years)
      
      # Predviđa cijenu za 2024. godinu
      predict(fit, newdata = data.frame(years = 2024))
    }
  ) %>%
  ungroup()  # Uklanja redno grupiranje
```


# Drugi dio programskog koda

```{r Kod_2, include=TRUE}
# 10. Deskriptivna statistika prosječnih cijena
# Izračunava prosječne cijene nekretnina po godinama (2021-2024)
prosjek_cijena_df <- Katastar %>%
  summarise(
    Prosjek_2021 = mean(MEDIJALNA_CIJENA_EUR_21, na.rm = TRUE),
    Prosjek_2022 = mean(MEDIJALNA_CIJENA_EUR_22, na.rm = TRUE),
    Prosjek_2023 = mean(MEDIJALNA_CIJENA_EUR_23, na.rm = TRUE),
    Prosjek_2024 = mean(MEDIJALNA_CIJENA_EUR_24, na.rm = TRUE)
  )

# Vizualizacija prosječnih cijena kroz godine koristeći stupčasti grafikon
godine <- c("2021", "2022", "2023", "2024")  # Definira godine
prosjeci <- c(                               # Definira prosječne cijene za svaku godinu
  prosjek_cijena_df$Prosjek_2021,
  prosjek_cijena_df$Prosjek_2022,
  prosjek_cijena_df$Prosjek_2023,
  prosjek_cijena_df$Prosjek_2024
)

# Kreira bar grafikon za prikaz prosječnih cijena
ggplot() +
  geom_bar(aes(x = godine, y = prosjeci), stat = "identity", fill = "skyblue") +  # Stupčasti grafikon
  labs(
    title = "Prosječne medijalne cijene (2021-2024)",# Dodaje naslov
    x = "Godina",                                    # Označava x-os
    y = "Prosjek cijena (EUR)"                       # Označava y-os
  ) +
  theme_minimal() +
  theme(
    text = element_text(size = 12),                  # Povećava veličinu fonta
    plot.title = element_text(hjust = 0.5)           # Centriranje naslova
  )


# 11. Dodavanje stupaca za apsolutne i postotne promjene cijena kroz godine
# Funkcija mutate() dodaje nove stupce u podatke s izračunatim vrijednostima
Katastar <- Katastar %>%
  mutate(
    # Izračun apsolutnih promjena cijena između uzastopnih godina
    Promjena_21_22 = MEDIJALNA_CIJENA_EUR_22 - MEDIJALNA_CIJENA_EUR_21,  # Razlika 2022. - 2021.
    Promjena_22_23 = MEDIJALNA_CIJENA_EUR_23 - MEDIJALNA_CIJENA_EUR_22,  # Razlika 2023. - 2022.
    Promjena_23_24 = MEDIJALNA_CIJENA_EUR_24 - MEDIJALNA_CIJENA_EUR_23,  # Razlika 2024. - 2023.
    
    # Izračun postotnih promjena cijena između uzastopnih godina
    Postotna_Promjena_21_22 = (Promjena_21_22 / MEDIJALNA_CIJENA_EUR_21) * 100,  # % promjena 2022. - 2021.
    Postotna_Promjena_22_23 = (Promjena_22_23 / MEDIJALNA_CIJENA_EUR_22) * 100,  # % promjena 2023. - 2022.
    Postotna_Promjena_23_24 = (Promjena_23_24 / MEDIJALNA_CIJENA_EUR_23) * 100   # % promjena 2024. - 2023.
  )


# 12. Vizualizacija apsolutnih promjena cijena kroz godine
# Koristimo ggplot2 za prikaz prostorne distribucije apsolutnih promjena cijena

# Vizualizacija promjena cijena za razdoblje 2021.-2022.
ggplot(Katastar) +
  geom_sf(aes(fill = Promjena_21_22)) +                     # Boja prema apsolutnim promjenama
  scale_fill_gradient(low = "lightblue", high = "darkblue") +  # Gradijent boja od svijetloplave do tamnoplave
  labs(
    title = "Promjena cijena (2021-2022)",                 # Naslov grafa
    fill = "Promjena cijene (EUR)"                         # Oznaka za legendu
  ) +
  theme_minimal()                                          # Minimalistički stil grafa

# Vizualizacija promjena cijena za razdoblje 2022.-2023.
ggplot(Katastar) +
  geom_sf(aes(fill = Promjena_22_23)) +                     # Boja prema apsolutnim promjenama
  scale_fill_gradient(low = "lightblue", high = "darkblue") +
  labs(
    title = "Promjena cijena (2022-2023)",
    fill = "Promjena cijene (EUR)"
  ) +
  theme_minimal()

# Vizualizacija promjena cijena za razdoblje 2023.-2024.
ggplot(Katastar) +
  geom_sf(aes(fill = Promjena_23_24)) +                     # Boja prema apsolutnim promjenama
  scale_fill_gradient(low = "lightblue", high = "darkblue") +
  labs(
    title = "Promjena cijena (2023-2024)",
    fill = "Promjena cijene (EUR)"
  ) +
  theme_minimal()


# 13. Vizualizacija postotnih promjena cijena kroz godine
# Slično prethodnom koraku, ali sada prikazujemo postotne promjene cijena

# Vizualizacija postotnih promjena za razdoblje 2021.-2022.
ggplot(Katastar) +
  geom_sf(aes(fill = Postotna_Promjena_21_22)) +            # Boja prema postotnim promjenama
  scale_fill_gradient(low = "lightgreen", high = "darkgreen") +  # Gradijent boja od svijetlozelene do tamnozelene
  labs(
    title = "Postotna promjena cijena (2021-2022)",         # Naslov grafa
    fill = "Promjena cijene (%)"                           # Oznaka za legendu
  ) +
  theme_minimal()

# Vizualizacija postotnih promjena za razdoblje 2022.-2023.
ggplot(Katastar) +
  geom_sf(aes(fill = Postotna_Promjena_22_23)) +
  scale_fill_gradient(low = "lightgreen", high = "darkgreen") +
  labs(
    title = "Postotna promjena cijena (2022-2023)",
    fill = "Promjena cijene (%)"
  ) +
  theme_minimal()

# Vizualizacija postotnih promjena za razdoblje 2023.-2024.
ggplot(Katastar) +
  geom_sf(aes(fill = Postotna_Promjena_23_24)) +
  scale_fill_gradient(low = "lightgreen", high = "darkgreen") +
  labs(
    title = "Postotna promjena cijena (2023-2024)",
    fill = "Promjena cijene (%)"
  ) +
  theme_minimal()


# Regresijski model je metoda koja analizira kako više različitih faktora zajedno utječu na neku ciljnu varijablu.
# Regresijski model za analizu utjecaja
# Cilj: Procijeniti koliko broj autobusa, tramvaja, škola i vrtića utječe na cijenu za 2024.
# Ulazne varijable: Broj autobusa, tramvaja, škola i vrtića.
# Rezultat: Model pokazuje koliko svaka varijabla doprinosi cijeni (ili nema utjecaja).
# Ograničenje: Ne koristi povijesne podatke i pretpostavlja linearnost (da promjena u varijabli ima stalan učinak na cijenu).


# 14. Regresijski model za predviđanje cijena
# Kreiramo regresijski model koji predviđa cijene na temelju dostupnih atributa
model <- lm(
  MEDIJALNA_CIJENA_EUR_24 ~ Count_Bus + Count_Tramvaj + Count_Skola + Count_Vrtic,  # Nezavisne varijable
  data = Katastar  # Podaci na kojima gradimo model
)

# Prikaz rezultata regresijskog modela
summary(model)  # summary() daje detaljan pregled modela, uključujući koeficijente i statistike


# 15. Uklanjanje geometrije iz sf objekta
# sf objekti sadrže geometrijske podatke, ali za statističke analize trebamo samo atributne podatke
Katastar_numeric <- Katastar %>%
  st_drop_geometry()  # st_drop_geometry() uklanja stupac geometrije iz sf objekta


# 16. Kreiranje korelacijske matrice za numeričke varijable
# Korelacijska matrica pokazuje međusobne odnose između numeričkih varijabli
correlation_matrix <- Katastar_numeric %>%
  select(Count_Bus, Count_Tramvaj, Count_Skola, Count_Vrtic) %>%  # Odabiremo relevantne stupce
  cor(use = "complete.obs")  # cor() izračunava korelacije, ignorirajući nedostajuće vrijednosti


# 17. Vizualizacija korelacijske matrice
# Koristimo corrplot za prikaz korelacijskih vrijednosti
corrplot(
  correlation_matrix,    # Korelacijska matrica
  method = "number",     # Prikazuje brojeve unutar ćelija matrice
  type = "upper",        # Prikazuje samo gornji trokut matrice (za uredniji prikaz)
  tl.col = "black",      # Postavlja boju oznaka varijabli na crnu
  tl.srt = 45,           # Rotira oznake varijabli za 45 stupnjeva radi bolje čitljivosti
  addCoef.col = "black"  # Dodaje numeričke vrijednosti koeficijenata korelacije unutar ćelija
)




# K-means je metoda za grupiranje podataka u K grupa (klastera) na temelju sličnosti. Radi na sljedeći način:
# Početna postavka: Nasumično odabere K centara (tzv. centrioda) za početak.
# Dodjeljivanje: Svakom podatku dodijeli klaster prema najbližem centru.
# Ažuriranje: Ponovno izračuna centar svakog klastera kao prosjek svih podataka u tom klasteru.
# Ponavljanje: Ponavlja dodjeljivanje i ažuriranje dok se centri više ne mijenjaju (ili nakon određenog broja iteracija).
# Cilj K-meansa je napraviti klastere koji su što sličniji unutar klastera i što različitiji između klastera.


# 18. Priprema podataka za kmeans
# Selektiramo stupac MEDIJALNA_CIJENA_EUR_24 iz dataset-a Katastar.
# Ovo su vrijednosti koje koristimo za klasteriranje.
cijene <- Katastar$MEDIJALNA_CIJENA_EUR_24

# Provjera nedostajućih vrijednosti
# K-means algoritam ne može raditi s NA vrijednostima. Koristimo na.omit() za uklanjanje redaka s NA.
cijene <- na.omit(cijene)

# 19. Normalizacija podataka
# K-means je osjetljiv na skalu podataka jer koristi euklidsku udaljenost.
# Normaliziramo cijene kako bismo ih smjestili u raspon od 0 do 1.
cijene_norm <- (cijene - min(cijene)) / (max(cijene) - min(cijene))
# Normalizacija osigurava da veće vrijednosti ne dominiraju nad manjima tijekom grupiranja.

# 20. Odabir broja klastera (K)
# K-means zahtijeva unaprijed zadani broj klastera, K.
# Metoda "elbow" koristi ukupan trošak (unutar-klastersku sumu kvadrata) za svaki broj K.
set.seed(123)  # Postavljamo seed za reproducibilnost.
wss <- sapply(1:10, function(k) {
  kmeans(cijene_norm, centers = k, nstart = 20)$tot.withinss
})
# $tot.withinss: Ukupna suma kvadrata udaljenosti unutar klastera za zadani broj K.
# nstart = 20: Ponavlja inicijalizaciju centara 20 puta i odabire najbolje rješenje.

# Vizualizacija metode "elbow"
plot(1:10, wss, type = "b", pch = 19, frame = FALSE,
     xlab = "Broj klastera K",
     ylab = "Unutar-klasterska suma kvadrata",
     main = "Odabir broja klastera metodom 'Elbow'")
abline(v = 3, lty = 2, col = "red")  # Pretpostavljeni optimalni K.
# Na "koljenu" grafa (nagli pad troška se smanjuje) odabiremo optimalan broj klastera (npr. K = 3).

# 21. Primjena K-means algoritma
# Nakon što smo odabrali K, primjenjujemo K-means klasteriranje.
kmeans_result <- kmeans(cijene_norm, centers = 3, nstart = 20)
# centers = 3: Koristimo 3 klastera (pretpostavka iz metode "elbow").
# nstart = 20: Ponavljamo inicijalizaciju kako bismo izbjegli lokalne minimume.

# Dodajemo rezultate klasteriranja u originalni dataset Katastar.
# Na taj način povezujemo rezultate klasteriranja s prostornim jedinicama.
Katastar$Cluster <- NA  # Inicijaliziramo stupac za klastere.
Katastar$Cluster[!is.na(Katastar$MEDIJALNA_CIJENA_EUR_24)] <- kmeans_result$cluster
# Svaka jedinica dobiva pridruženi klaster iz K-means algoritma.

# 22. Vizualizacija klastera na prostornim podacima
# Prikazujemo rezultate klasteriranja na prostornom grafu.
ggplot(Katastar) +
  geom_sf(aes(fill = factor(Cluster))) +  # Koristimo klastere za bojanje.
  scale_fill_manual(values = c("red", "blue", "green")) +  # Dodajemo prilagođene boje.
  labs(
    title = "K-means klasteriranje: Medijalne cijene za 2024.",
    fill = "Klaster"
  ) +
  theme_minimal()
# Prostorni prikaz omogućuje uvid u geografski raspored klastera.

# 23. Interpretacija klastera
# Analiziramo prosječne medijalne cijene i broj općina u svakom klasteru.
cluster_stats <- Katastar %>%
  group_by(Cluster) %>%
  summarise(
    Prosječna_Cijena = mean(MEDIJALNA_CIJENA_EUR_24, na.rm = TRUE),
    Broj_Općina = n()
  )
print(cluster_stats)
# Rezultati prikazuju osnovne karakteristike svakog klastera.

# Dodatno možemo prikazati boxplot za usporedbu cijena između klastera.
ggplot(Katastar, aes(x = factor(Cluster), y = MEDIJALNA_CIJENA_EUR_24, fill = factor(Cluster))) +
  geom_boxplot() +
  labs(
    title = "Distribucija medijalnih cijena po klasterima",
    x = "Klaster",
    y = "Medijalna cijena (EUR)"
  ) +
  theme_minimal()
# Boxplot daje pregled raspona cijena unutar svakog klastera, uključujući medijan i ekstreme.



# Prostorna autokorelacija pokazuje postoji li prostorna povezanost između vrijednosti neke varijable (npr. cijena nekretnina)
# u susjednim prostornim jedinicama. Koristimo Moranov indeks za kvantifikaciju prostorne autokorelacije, a on može biti:
# Globalni Moranov indeks: Pokazuje ukupnu prostornu autokorelaciju u cijelom području.
# Lokalni Moranov indeks (LISA): Identificira lokalne klastere i prostorne anomalije.


# Globalni Moranov indeks je jedna vrijednost koja mjeri ukupnu prostornu povezanost. Vrijednosti su:
# Blizu 1: Jaka pozitivna prostorna autokorelacija (slične vrijednosti grupirane zajedno).
# Blizu -1: Jaka negativna prostorna autokorelacija (različite vrijednosti susjedne).
# Oko 0: Nema prostorne autokorelacije (nasumičan raspored).

# 24. Kreiranje susjedne matrice (Queen kriterij)
# Queen kriterij definira susjedne jedinice na način da prostornoj jedinici smatra susjedom svaku jedinicu 
# koja dijeli bilo koju granicu ili kut (kao kod kraljice u šahu). 
# To znači da jedinice koje dijele i dijagonalne točke smatra susjedima.

# Koristimo prostorne geometrije iz objekta Katastar
neighbours <- poly2nb(Katastar, queen = TRUE)  # poly2nb koristi geometriju za određivanje susjeda (Queen kriterij)
weights <- nb2listw(neighbours, style = "W")  # Konverzija u težinsku matricu s normaliziranim težinama

# 25. Izračun Globalnog Moranovog indeksa
# Analiziramo MEDIJALNA_CIJENA_EUR_24
moran_global <- moran.test(Katastar$MEDIJALNA_CIJENA_EUR_24, weights)

# 26. Prikaz rezultata
print(moran_global)


# Lokalni Moranov indeks
# Lokalni Moranov indeks pokazuje prostorne klastere:
# High-High klasteri (HH): Područja gdje su visoke vrijednosti grupirane.
# Low-Low klasteri (LL): Područja gdje su niske vrijednosti grupirane.
# High-Low ili Low-High klasteri (HL/LH): Prostorne anomalije (visoka vrijednost okružena niskima ili obrnuto).


# 27. Izračun lokalnog Moranovog indeksa (Local Moran's I)
local_moran <- localmoran(Katastar$MEDIJALNA_CIJENA_EUR_24, weights)  # 'weights' je matrica susjedstva izračunata ranije

# 27. Izračun lokalnog Moranovog indeksa (Local Moran's I)
# Funkcija `localmoran` iz paketa `spdep` koristi prostorne podatke (npr. cijene nekretnina)
# i prostornu težinsku matricu (`weights`) kako bi izračunala lokalni Moranov indeks.
# Rezultat sadrži informacije o prostornoj autokorelaciji za svaku jedinicu.
local_moran <- localmoran(Katastar$MEDIJALNA_CIJENA_EUR_24, weights)

# 28. Kombinacija rezultata u podatkovni okvir
# Rezultati lokalnog Moranovog indeksa se transformiraju u novi podatkovni okvir.
# Svaka jedinica dobiva pripadajuće vrijednosti:
# - `Local_Morans_I`: Vrijednost lokalnog Moranovog indeksa
# - `Expected`: Očekivana vrijednost indeksa
# - `Std_Observed`: Standardizirane opažene vrijednosti
local_moran_df <- data.frame(
  Kljuc = Katastar$KEY,  # Jedinstveni identifikator prostorne jedinice
  Local_Morans_I = local_moran[, 1],  # Vrijednosti lokalnog Moranovog indeksa
  Expected = local_moran[, 2],        # Očekivane vrijednosti
  Std_Observed = local_moran[, 3],   # Standardizirane opažene vrijednosti
  LISA_P = local_moran[, 5],         # P-vrijednosti za lokalni Moranov indeks
  LISA_Sig = ifelse(local_moran[, 5] < 0.05, "Significant", "Not Significant")  # Oznaka značajnosti
)

# 29. Spremanje dodatnih atributa, uključujući kvadrante
# Kreiramo dodatni podatkovni okvir s kvadrantima koji opisuju prostorne klastere:
# - Kvadranti se odnose na kategorije (npr. High-High, Low-Low, High-Low, Low-High),
#   koje identificiraju vrstu prostornog odnosa između vrijednosti.
quadr_df <- data.frame(
  Kljuc = Katastar$KEY,  # Jedinstveni identifikator prostorne jedinice
  Quadr = attr(local_moran, "quadr"),  # Kvadranti (ako ih algoritam generira automatski)
  MED_CIJENA = Katastar$MEDIJALNA_CIJENA_EUR_24  # Varijabla koju analiziramo (cijene nekretnina)
)

# 30. Ispis osnovnih informacija o objektu `local_moran`
# Ovdje ispisujemo dodatne informacije pohranjene kao atribute objekta `local_moran`:
# - `call`: Prikazuje kako je funkcija `localmoran` pozvana
# - `class`: Pokazuje tip objekta (klasa), što može pomoći u daljnjoj analizi
print(attr(local_moran, "call"))   # Prikaz funkcijskog poziva
print(attr(local_moran, "class"))  # Prikaz klase objekta

# 31. Spajanje kvadranata s prostornim podacima
# Prostorni podaci (`Katastar`) se proširuju informacijama o kvadrantima.
# Spajanje se vrši pomoću jedinstvenog identifikatora (`KEY`), čime svaka jedinica
# dobiva svoj odgovarajući kvadrant.
katastar_data <- merge(Katastar, quadr_df, by.x = "KEY", by.y = "Kljuc", all.x = TRUE)

# 32. Spajanje lokalnog Moranovog indeksa s podacima
# Prostornim podacima dodajemo rezultate lokalnog Moranovog indeksa.
# Svaka jedinica sada sadrži:
# - Prostorne informacije
# - Vrijednosti lokalnog Moranovog indeksa
Katastar_Analitika <- merge(katastar_data, local_moran_df, by.x = "KEY", by.y = "Kljuc", all.x = TRUE)

# 33. Ispis konačnih podataka
# Prikazujemo proširene podatke koji uključuju informacije o kvadrantima i lokalnom
# Moranovom indeksu za daljnju analizu ili vizualizaciju.
print(Katastar_Analitika)


# Prostorni zaostatak je prosjek ili ponderirana suma vrijednosti od prostorno susjednih jedinica za određenu varijablu. 
# Drugim riječima, pokazuje koliko je vrijednost u nekoj jedinici povezana s vrijednostima njenih susjeda, koristeći prostornu težinsku matricu.
# Prostorni zaostatak omogućuje razumijevanje kako prostorna okolina (npr. cijene u susjednim područjima) utječe na vrijednosti u pojedinoj jedinici.

# lag.listw() funkcija:
# - `weights`: Prostorna težinska matrica (definira odnose između susjeda).
# - `Katastar_Analitika$MEDIJALNA_CIJENA_EUR_24`: Varijabla za koju računamo prostorni zaostatak.

# Što je prostorni zaostatak?
# Prostorni zaostatak (eng. Spatial Lag) pokazuje kako se vrijednost varijable u nekoj prostornoj jedinici odnosi na 
# prosjek (ili ponderiranu sumu) vrijednosti iste varijable u susjednim jedinicama.

# Jednostavno objašnjenje:
# Umjesto da analiziramo samo cijene unutar svake katastarske jedinice, prostorni zaostatak uključuje i utjecaj cijena u okolnim jedinicama.

# Primjer:
# - Imamo jedinicu s cijenom **1000 EUR/m²**.
# - Njeni susjedi imaju sljedeće cijene:
#     * Prva susjedna jedinica: **1100 EUR/m²**
#     * Druga susjedna jedinica: **1200 EUR/m²**
#     * Treća susjedna jedinica: **1300 EUR/m²**
# - Prostorni zaostatak izračunavamo kao prosjek:
# - Što to znači?
#     * Vrijednost prostornog zaostatka za tu jedinicu nije jednaka njenoj vlastitoj cijeni (**1000 EUR/m²**), 
#       već prosjeku susjednih jedinica (**1200 EUR/m²**).

# Kako se prostorni zaostatak računa?
# - Prostorni zaostatak se računa koristeći prostornu težinsku matricu, koja definira odnose između susjednih jedinica.
# - Težinska matrica kaže koliko svaka susjedna jedinica doprinosi računanju zaostatka.
# - Ako koristimo **ponderiranu matricu** (gdje susjedi imaju različitu "težinu"), zaostatak bi bio izračunat kao **ponderirani prosjek**.

# Korištena funkcija:
# spatial_lag <- lag.listw(weights, Katastar_Analitika$MEDIJALNA_CIJENA_EUR_24)
# Ovdje:
# - `weights` je prostorna težinska matrica.
# - `Katastar_Analitika$MEDIJALNA_CIJENA_EUR_24` je varijabla čije prostorne zaostatke želimo izračunati (medijalne cijene nekretnina).

# Prostorni zaostatak omogućuje dodavanje nove dimenzije analizi:
# - Vrijednost prostornog zaostatka za svaku jedinicu uzima u obzir samo susjedne jedinice, a ne samu jedinicu.

# Kreiranje prostornog zaostatka
# Izračunavamo prostorni zaostatak za svaku jedinicu koristeći prostornu težinsku matricu i varijablu cijena.
spatial_lag <- lag.listw(weights, Katastar_Analitika$MEDIJALNA_CIJENA_EUR_24)

# Dodavanje prostornog zaostatka u dataset
# Ovo dodaje novu varijablu u dataset `Katastar_Analitika` koja sadrži izračunate prostorne zaostatke.
# Sada svaka jedinica ima dvije ključne informacije:
# 1. Vlastitu cijenu (`MEDIJALNA_CIJENA_EUR_24`).
# 2. Prosječnu cijenu u susjednim jedinicama (`Spatial_Lag`).
Katastar_Analitika$Spatial_Lag <- spatial_lag

# Prostorni zaostatak je ključan za prostorne modele jer pokazuje obrasce prostorne povezanosti
# koji se često ne mogu vidjeti koristeći samo standardne metode analize.
# Izračun razlike između medijalne cijene nekretnina i prostornog zaostatka
# - `Razlika_Cijena_SpatialLag` mjeri koliko cijena u pojedinoj jedinici odstupa od prosjeka cijena u susjednim jedinicama.
# - Interpretacija:
#   - Pozitivna razlika: Cijena nekretnine u jedinici je veća od prosjeka susjeda.
#   - Negativna razlika: Cijena nekretnine u jedinici je manja od prosjeka susjeda.
#   - Vrijednost blizu nule: Cijena nekretnine u jedinici je slična prosjeku susjeda.
Katastar_Analitika$Razlika_Cijena_SpatialLag <- Katastar_Analitika$MEDIJALNA_CIJENA_EUR_24 - Katastar_Analitika$Spatial_Lag

# Izračun omjera između medijalne cijene nekretnina i prostornog zaostatka
# - `Omjer_Cijena_SpatialLag` mjeri relativni odnos cijene u jedinici u usporedbi s prosjekom cijena u susjednim jedinicama.
# - Interpretacija:
#   - Omjer > 1: Cijena nekretnine u jedinici je veća od prosjeka susjeda.
#   - Omjer < 1: Cijena nekretnine u jedinici je manja od prosjeka susjeda.
#   - Omjer = 1: Cijena nekretnine u jedinici je jednaka prosjeku susjeda.
# - Omjer daje bolji uvid u relativne razlike, posebno kada su cijene različitih jedinica na različitim razinama.
Katastar_Analitika$Omjer_Cijena_SpatialLag <- Katastar_Analitika$MEDIJALNA_CIJENA_EUR_24 / Katastar_Analitika$Spatial_Lag

# Vizualizacija prostornog zaostatka
ggplot(Katastar_Analitika) +
  geom_sf(aes(fill = Spatial_Lag)) +
  scale_fill_viridis_c(option = "C") +  # Gradijent boja za vizualizaciju
  labs(
    title = "Prostorni zaostatak (Spatial Lag)",
    fill = "Spatial Lag"
  ) +
  theme_minimal()


# Vizualizacija značajnosti lokalnog Moranovog indeksa
ggplot(Katastar_Analitika) +
  geom_sf(aes(fill = LISA_Sig)) + # Boja prema značajnosti (significant / not significant)
  scale_fill_manual(values = c("Not Significant" = "grey", "Significant" = "orange")) +
  labs(
    title = "Značajnost lokalnog Moranovog indeksa (LISA)",
    fill = "Signifikantnost"
  ) +
  theme_minimal()

# 34. Vizualizacija prostornog klasteriranja
# Koristimo `ggplot2` za vizualizaciju prostornog klasteriranja temeljeno na kvadrantima.
# - `geom_sf`: Prikazuje prostorne objekte
# - `aes(fill = factor(Quadr.mean))`: Boje prostorne jedinice prema njihovim kvadrantima
# - `scale_fill_manual`: Definiramo boje za različite kategorije kvadranta
# - `theme_minimal`: Pojednostavljuje izgled grafike
ggplot(Katastar_Analitika) +
  geom_sf(aes(fill = factor(Quadr.mean))) +  # Bojanje prema kvadrantima
  scale_fill_manual(values = c("red", "blue", "green", "yellow")) +  # Prilagođene boje
  labs(
    title = "Lokalni Moranov indeks (LISA)",  # Naslov vizualizacije
    fill = "Kvadrant"  # Legenda za boje kvadranata
  ) +
  theme_minimal()  # Minimalistički stil


# Vizualizacija prostornog klasteriranja s oznakama za MED_CIJENA
ggplot(Katastar_Analitika) +
  geom_sf(aes(fill = factor(Quadr.mean))) +  # Bojanje prema kvadrantima
  scale_fill_manual(values = c("red", "blue", "green", "yellow")) +  # Prilagođene boje
  geom_sf_text(aes(label = round(MED_CIJENA, 1)), size = 3, color = "black") +  # Dodavanje oznaka (zaokruženo na 1 decimalu)
  labs(
    title = "Lokalni Moranov indeks (LISA) s cijenama",
    fill = "Kvadrant"
  ) +
  theme_minimal()  # Minimalistički stil


# Gearyjev C indeks je mjera prostorne autokorelacije.
# Gearyjev C indeks se izračunava na temelju razlika između susjednih vrijednosti, ali rezultat se interpretira kao mjera sličnosti.
# - Vrijednosti Gearyjevog C indeksa:
#   - C = 1: Nema prostorne autokorelacije (nasumičan raspored).
#   - C < 1: Pozitivna prostorna autokorelacija (slične vrijednosti grupirane zajedno).
#   - C > 1: Negativna prostorna autokorelacija (različite vrijednosti susjedne).

# Funkcija `geary.test()` koristi težinsku matricu i ciljnu varijablu za izračun Gearyjevog C indeksa.

# Izračun Gearyjevog C indeksa za varijablu MEDIJALNA_CIJENA_EUR_24
geary_result <- geary.test(Katastar_Analitika$MEDIJALNA_CIJENA_EUR_24, weights)

# Prikaz rezultata
print(geary_result)

# Interpretacija:
# - geary_result$estimate[1]: Vrijednost Gearyjevog C indeksa.
# - geary_result$p.value: P-vrijednost testa (značajnost rezultata).
# - Ako je p-vrijednost < 0.05, autokorelacija je statistički značajna.
# Gearyjev C indeks se često koristi zajedno s Moranovim indeksom za sveobuhvatnu analizu prostorne autokorelacije.


# Izračun Getis-Ord Gi* statistike
# - `localG()` izračunava Gi* statistiku za varijablu u prostornom objektu koristeći težinsku matricu.
# - Varijabla: MEDIJALNA_CIJENA_EUR_24
gi_star <- localG(Katastar_Analitika$MEDIJALNA_CIJENA_EUR_24, weights)

# Dodavanje rezultata u dataset
Katastar_Analitika$Getis_Ord_Gi <- as.numeric(gi_star)

# Vizualizacija Getis-Ord Gi* rezultata
# Prikazujemo klastere visokih i niskih vrijednosti na karti
ggplot(Katastar_Analitika) +
  geom_sf(aes(fill = Getis_Ord_Gi)) +  # Koristimo rezultate Gi* za bojanje
  scale_fill_gradient2(
    low = "blue", mid = "white", high = "red",  # Plava za niske, crvena za visoke klastere
    midpoint = 0,                              # Neutralna točka
    name = "Gi*"                               # Oznaka legende
  ) +
  labs(
    title = "Getis-Ord Gi* statistika: Klasteri cijena (2024)",
    fill = "Gi* vrijednost"
  ) +
  theme_minimal()

# Ispis osnovnih rezultata Gi* statistike
summary(gi_star)


# Izračun p-vrijednosti za Gi* rezultate
# - Pretpostavka: Gi* statistika prati standardnu normalnu distribuciju.
# - P-vrijednost izračunavamo kao dvostrani test na temelju apsolutnih vrijednosti Gi* rezultata.
# - Nova varijabla `Gi_p_value` sadrži p-vrijednosti za svaku prostornu jedinicu.
Katastar_Analitika$Gi_p_value <- 2 * pnorm(-abs(gi_star))  # Dvostrani test

# Dodavanje značajnosti (kategorije prema p-vrijednostima)
# - Rezultate značajnosti kategoriziramo prema pragovima p-vrijednosti:
#   - Vrlo značajno (p < 0.01): Snažni klasteri (hotspots/coldspots).
#   - Značajno (p < 0.05): Umjereni klasteri.
#   - Nije značajno: Neutralna područja bez klastera.
Katastar_Analitika$Gi_significance <- cut(
  Katastar_Analitika$Gi_p_value,
  breaks = c(-Inf, 0.01, 0.05, 1),  # Pragovi za kategorizaciju
  labels = c("Vrlo značajno (p < 0.01)", "Značajno (p < 0.05)", "Nije značajno")  # Kategorije
)

# Vizualizacija značajnosti Gi* rezultata
# - ggplot2 koristi kategorije značajnosti za prikaz klastera na prostornoj karti.
# - Boje za kategorije:
#   - Crvena: Vrlo značajni klasteri (p < 0.01).
#   - Narančasta: Značajni klasteri (p < 0.05).
#   - Siva: Područja bez značajnih klastera.
ggplot(Katastar_Analitika) +
  geom_sf(aes(fill = Gi_significance)) +  # Prikaz prema značajnosti
  scale_fill_manual(
    values = c("red", "orange", "grey"),  # Definicija boja za kategorije
    name = "Značajnost"                  # Oznaka za legendu
  ) +
  labs(
    title = "Značajnost Getis-Ord Gi* statistike",  # Naslov karte
    fill = "Kategorija značajnosti"               # Oznaka legende
  ) +
  theme_minimal()  # Minimalistički stil vizualizacije
```

